臺灣高等法院民事判決
110年度家上字第267號
上  訴  人  范勤民
訴訟代理人  林奕秀律師
被  上訴人  謝素恬
上列當事人間請求離婚等事件，上訴人對於中華民國110年11月5
日臺灣臺北地方法院110年度婚字第64號第一審判決提起上訴，
本院於111年6月28日言詞辯論終結，判決如下：
    主      文
上訴駁回。
第二審訴訟費用由上訴人負擔。
    事實及理由
一、上訴人主張：兩造於民國70年5月25日結婚，婚後育有子女
    范修彥、范語婷（下合稱2名子女），均已成年。因被上訴
    人主觀意識太強、情緒不穩，稍有不順便遷怒伊、子女及伊
    父母，無論伊如何安撫，被上訴人仍經常言語數落、怨懟或
    謾罵一整晚，只要發生爭執被上訴人就會提出離婚之請求，
    更曾被迫簽下同意離婚的文件，惟伊因子女尚幼、為求家庭
    和諧僅能一再隱忍，然生活備感痛苦及困擾，夫妻情誼終消
    磨殆盡。伊曾於88、89年間遭被上訴人失控謾罵及驅趕而離
    家，然伊對被上訴人及2名子女之照顧及經濟負擔，並無怠
    忽。伊於93年間事業面臨危機，遂購置新北市泰山區房地（
    下稱泰山區房地）作為向銀行貸款之用，未向被上訴人借款
    ，亦未影響家中經濟；然被上訴人以其名下不動產抵押貸款
    投資股票，從未負擔2名子女生活及教育費用，只要稍有投
    資不當，就將情緒發洩至伊及2名子女，家庭氣氛苦不堪言
    ；2名子女亦難忍受被上訴人之失控情緒，渠等常遭被上訴
    人威嚇逐出家門，伊所忍讓希望換得2名子女在穩定家庭中
    成長，不料被上訴人對於2名子女亦是動輒暴怒、言語威嚇
    ，伊不願再與被上訴人正面衝突，遂往來家中及泰山區房地
    居住，期間伊仍肩負家中及子女之所有經濟開銷。98年間，
    被上訴人因故與范語婷爭執，將伊及范語婷趕出家門、將伊
    等衣物丟棄至家門外，更將兩造同居之臺北市000路0段住處
    （下稱000路房地）大門鑰匙更換，雖事後有電催范語婷返
    家，然拒絕伊返家，伊始遷至00區房地居住；是伊離家乃因
    長期遭被上訴人言語辱罵、人身攻擊、金錢威脅、情緒勒索
    等精神、言語暴力，造成伊身心莫大傷害，致不堪繼續同居
    。兩造分居迄今，伊仍每月給付生活費予被上訴人，然被上
    訴人不曾主動聯繫、毫無關心，僅在伊遲延匯款時致電催討
    生活費，顯見被上訴人亦不願與伊共同生活；直至108年10
    月，伊要求被上訴人辦理離婚協議遭拒後，始停止給付上開
    款項。再者，兩造於108年10月間已達成協議離婚之約定，
    並約定於同年11月18日至戶政事務所辦理離婚登記，然因被
    上訴人刁難而未果。兩造自98年分居迄今已逾11年，不相往
    來、感情疏離，甚至連血緣至親病逝都不相聞問，喪失維持
    婚姻之意欲，婚姻已生不能回復之破綻，且可歸責被上訴人
    等語，爰依民法第1052條第2項規定請求離婚。上訴聲明：㈠
    原判決廢棄。㈡准兩造離婚。
二、被上訴人則以：兩造婚後於70、71年間，生活平順、未有激
    烈爭吵；88至89年間某假日，上訴人換好衣服要出門，經伊
    詢問要去哪裡，上訴人稱要去宜蘭釣魚，伊不同意，上訴人
    仍逕行出門，回來之後，伊擺臉色，上訴人也不讓步，幾天
    後，上訴人就偶爾沒回家，經伊詢問，其謊稱睡公司、工廠
    ，經伊查證不實，上訴人改稱住在友人提供位於木柵之房屋
    ，此後上訴人一直住在木柵，2名子女生活全由伊一人料理
    ，上訴人僅偶爾聯絡2名子女出去吃飯，日復一日，伊身心
    俱疲；上訴人回家後亦不投入家庭事務，兩造因此爭執，上
    訴人又立刻離去，在外居住，反覆數次，伊一籌莫展，上訴
    人所指遭伊趕出家門並非實在。98年8月間，伊身體越來越
    差，工作負擔越來越重，身心煎熬，因范語婷叛逆，伊在一
    次爭辯中請上訴人也要照顧范語婷，上訴人同范語婷離家，
    幾天後，伊打電話請上訴人及范語婷回家，當時上訴人同意
    ，但范語婷拒接電話，伊冷靜思考後，心想必須暫時鬆手，
    等自己退休並調養好身體，再叫他們回來。伊退休後，一再
    與上訴人聯絡，希望上訴人返家；伊縱與2名子女爭執，目
    的都是為導正其等行為，都在可控範圍內，屬正當管教；87
    至89年上訴人離家前，全家曾至大陸旅行2次、美國旅行1次
    ，兩造每周末都會去看電影，午夜回家，非常幸福；忠孝東
    路房地門鎖未更換，伊日夜都在等家人回來；伊於108年10
    月同意離婚，實不符合伊心意，約定離婚當天上訴人未出現
    ，也無電話聯絡，可認上訴人改變心意而不離婚；上訴人母
    親生病，伊不知情。伊於98年12月30日起至104年2月12日止
    ，陸續寄送電子郵件給上訴人，惟上訴人不讀不回，伊仍一
    本初心，希望家庭圓滿等語置辯。答辯聲明：上訴駁回。
三、兩造不爭執事項（見本院卷第130、131頁）
  ㈠兩造於70年5月25日結婚，婚後育有2名子女，均已成年。
  ㈡上訴人於98年8月間離開兩造結婚住所即忠孝東路房地，兩造
    分居迄今。
  ㈢上訴人有匯如上證二所示之生活費用給被上訴人。
四、兩造爭執事項：
    上訴人依民法第1052條第2項規定訴請離婚，有無理由？
五、得心證之理由：
　㈠按夫妻之一方，有前項以外之重大事由，難以維持婚姻者， 
    夫妻之一方得請求離婚。但其事由應由夫妻之一方負責者，
     僅他方得請求離婚，此觀民法第1052條第2項規定即明。又
    婚姻以夫妻之共同生活為目的，夫妻應以誠摯相愛為基礎，
     相互尊重、忍讓與諒解，共同建立和諧美滿幸福之家庭，
    非 有足以破壞共同生活或難以維持婚姻之重大事由，夫妻
    之一 方自不得任意訴請離婚。是否有難以維持婚姻之重大
    事由， 判斷標準為婚姻是否已生破綻而無回復之希望，此
    不可由原告已喪失維持婚姻意欲之主觀面加以認定，應就兩
    造之婚姻 狀況，有無重修和好之可能等各種狀況為綜合之
    判斷，並應斟酌破壞夫妻共同生活之具體情事，是否客觀上
    屬於重大，達於動搖夫妻之共同生活，而喪失維持婚姻之意
    欲為斷。次按上開規定係採消極破綻主義，如婚姻有難以維
    持之重大事 由，於夫妻雙方就該事由均須負責時，應比較
    衡量雙方之有 責程度，僅責任較輕之一方得向責任較重之
    他方請求離婚， 如雙方之有責程度相同，則雙方均得請求
    離婚，始符公平之 立法意旨。次按當事人主張有利於己之
    事實者，就其事實有舉證之責任，為民事訴訟法第277條本
    文所規定。　
　㈡上訴人主張兩造婚後育有2名子女，均已成年，因被上訴人主
    觀意識太強、情緒不穩，稍有不順便遷怒伊、子女及伊父母
    ，無論伊如何安撫，被上訴人仍經常言語數落、怨懟或謾罵
    一整晚，只要發生爭執被上訴人就會提出離婚之請求，更曾
    被迫簽下同意離婚的文件，惟伊因子女尚幼、為求家庭和諧
    僅能一再隱忍，然生活備感痛苦及困擾，夫妻情誼終消磨殆
    盡；而2名子女亦難忍受被上訴人之失控情緒，渠等常遭被
    上訴人威嚇逐出家門，98年間，被上訴人因故與范語婷爭執
    ，將伊及范語婷趕出家門、將伊等衣物丟棄至家門外，更將
    兩造同居之忠孝東路房地大門鑰匙更換，雖事後有電催范語
    婷返家，然拒絕伊返家，伊始遷至泰山區房地居住，是伊離
    家乃因長期遭被上訴人言語辱罵、人身攻擊、金錢威脅、情
    緒勒索等精神、言語暴力，造成伊身心莫大傷害，致不堪繼
    續同居等語，為被上訴人所否認，並以前詞置辯，依上說明
    ，自應由上訴人就其主張之利己事實，負舉證之責。
　㈢查，上訴人於98年8月間離開兩造結婚住所即忠孝東路房地，
    兩造分居迄今，為兩造所不爭執；上訴人就其主張離家之原
    因，固提出其90年7月15日所撰家書、上訴人妹范勤珍附件
    一（即同上證3）及上證6等親筆書信、上訴人友人王世強親
    筆書信等件及聲請訊問范勤珍。惟觀諸上訴人家書乃上訴人
    向2名子女陳述其欲離家之理由，且內容亦未提及被上訴人
    有何上訴人主張之言語辱罵、人身攻擊、金錢威脅、情緒勒
    索等情節（見本院卷第57至61頁）；另依證人范勤珍證述：
    「（問：如何得知分居？）答：我2000年時搬到新加坡，我
    常常回到臺灣，我在臺灣都沒有看過被上訴人，上訴人來機
    場接我，我在公司也常常見到上訴人，是上訴人告訴我他搬
    出去了，他說他搬到泰山的公寓去了。（問：你知道他們分
    居的原因？）答：好像是被上訴人把上訴人趕出去，是上訴
    人告訴我的，我沒有親眼看到。（問：是否知道他們分居之
    前夫妻互動的狀況？）答：我沒有目睹他們二人在一起的互
    動情形，我家裡的事情被上訴人從來沒有參與，但是上訴人
    或他們的子女會告訴我狀況……我是聽到上訴人感覺心很冷了
    ，講話沒有達到都同意的境界，在一起相處很難受，他們結
    婚41年，我只見過被上訴人二次，被上訴人跟我的父母、弟
    弟、我先生等，我們全部都是零交集，我跟被上訴人沒有互
    動，我不知道如何跟她證實，這是他們夫妻間的事情，所以
    我沒有找過被上訴人，被上訴人也沒有找過我。」（見本院
    卷第186至188頁），雖可知被上訴人與上訴人親屬間幾無互
    動，然范勤珍並未曾親自見聞兩造日常生活及夫妻互動等情
    形，所知均係聽聞上訴人或其2名子女之轉述，復未曾就其
    所聽聞之內容向被上訴人查證虛實，則范勤珍上開證述及所
    書附件一（即同上證3）、上證6等信件內容（見本院卷第10
    1至111、225至235、313至319頁），均無法憑為有利上訴人
    主張之認定。另上訴人友人王世強書信內容，固敘及依其與
    兩造婚前交流情形，其深深感到被上訴人之氣勢始終高壓著
    上訴人，上訴人多是逆來順受，婚後兩造曾在羅斯福路、興
    隆路口租屋居住，亦屢有爭吵沒有斷過，復曾目睹被上訴人
    與其公公相處態度，其感到不以為然等語（見本院卷第237
    至239頁），惟均未提及具體時、地、事件始末為何，顯無
    從據以證明上訴人於兩造婚後，有長期遭被上訴人言語辱罵
    、人身攻擊、金錢威脅、情緒勒索等精神、言語暴力之情。
    是上訴人所提上開證據不足證明其98年8月間離家遷至泰山
    區房地居住之原因，乃被上訴人將伊及范語婷趕出家門、將
    伊等衣物丟棄至家門外，更將兩造同居之忠孝東路房地大門
    鑰匙更換，拒絕伊返家，且兩造同居期間被上訴人經常對其
    言語數落、怨懟或謾罵一整晚，只要發生爭執被上訴人就會
    提出離婚之請求，更曾被迫簽下同意離婚的文件，2名子女
    亦常遭被上訴人威嚇逐出家門，伊實長期遭受被上訴人上開
    精神、言語暴力，造成伊身心莫大傷害，致不堪繼續同居等
    節。則依被上訴人自承98年8月間，伊身體越來越差，工作
    負擔越來越重，身心煎熬，因范語婷叛逆，在一次爭辯中請
    上訴人也要照顧范語婷，上訴人同范語婷離家等語，僅可知
    98年8月間兩造發生爭執後，上訴人即同范語婷離家，並遷
    至泰山區房地居住，兩造因而分居迄今。
　㈣次查，上訴人於兩造分居後之98年8月至108年10月按月匯款2
    萬元之生活費用給被上訴人，為被上訴人所不爭執，並有上
    開匯款單足佐（見本院卷第63至99頁）；被上訴人於101至1
    02年間即上訴人離家分居後，仍陸續寄送電子郵件給上訴人
    ，或將寄送給子女之電子郵件併寄送給上訴人，內容諸如：
    「親愛的老公……我希望我們也能擁有一個正常的家庭。是該
    收拾行囊回家了，我誠心希望你回來……老公，請你回來吧！
    這個家是你的，我們經過無數艱困才有今天，請不要把它毀
    去，讓我們攜手前進，好嗎」、「親愛的老公：很高興接到
    來函，再怎麼樣我們還是一家人，應互相扶持」、「范兄……
    女人一人獨居太難，希望你們回來」、「親愛的老公……如果
    你累了，想結束生意，或有需要，就把汐止房子拿去賣了吧
    ……我剛告訴修彥，我們一起走過艱困歲月，這輩子，對你我
    都不會放任不管」、「親愛的老公……想回來，就回來」、「
    親愛的老公……我希望你與語婷回家，可以享受到好的居家生
    活品質，因此我有一個願望，只要資金挪借得過來，我想把
    家裡的後陽台和語婷房間凹角擴充起來，讓生活多一點空間
    」、「親愛的老公……這幾年雖然過得千瘡百孔，但已紮下不
    敗基礎…見到語婷了…相信在我們紮下的基礎上，可以過上舒
    坦的日子」、「親愛的老公……外頭的世界爾虞我詐……多麼希
    望你們回來」等語，有上開電子郵件在卷可稽（見原審卷第
    107至139頁）；再佐以兩造108年11月至12月間通訊軟體對
    話、上訴人109年5月29日存證信函等內容(見原審卷第25至3
    1、19至21頁)，可知兩造曾於108年10月間談論將於同年11
    月18日辦理離婚手續，嗣因故未辦理，上訴人再於108年11
    月28日傳訊息予被上訴人表示：「該辦離婚手續了吧!你不
    接不回，我就只有直接訴請離婚」、同年12月8日傳訊息予
    被上訴人稱：「下星期二辦理離婚……」，被上訴人則回覆：
    「我沒同意……」，復於109年5月29日寄發存證信函向被上訴
    人表達欲訴請離婚之意思，並於同年6月24日提起本件離婚
    訴訟（見原審卷第7頁）。
　㈤綜前各情，足見兩造於98年8月間發生爭執後，上訴人即同范
    語婷離家，並自行遷至00區房地居住，然被上訴人並無將上
    訴人及范語婷趕出家門、將伊等衣物丟棄至家門外、將兩造
    同居之000路房地大門鑰匙更換，拒絕上訴人返家，及長期
    對上訴人言語辱罵、人身攻擊、金錢威脅、情緒勒索等精神
    、言語暴力之情，自難認上訴人於98年8月間離家肇致兩造
    分居，有何正當事由之可言。又上訴人自離家後即98年8月
    至108年10月固仍按月匯款2萬元之生活費用給被上訴人，然
    均未與被上訴人溝通聯繫是否返家、如何繼續共同經營婚姻
    生活等事宜，被上訴人則仍於101至102年間寄送上開電子郵
    件予上訴人或將寄送給子女之電子郵件併寄送給上訴人，其
    內容亦有請上訴人返家、希望上訴人返家等語，惟其後兩造
    即無任何互動、溝通，迄至108年10月間，兩造曾談論將於
    同年11月18日辦理離婚手續，嗣因故未辦理，上訴人則於10
    8年11月28日、12月8日傳訊息予被上訴人、109年5月29日寄
    送存證信函予被上訴人提議兩造辦理離婚，因兩造無法達成
    共識，上訴人遂於109年6月24日提起本件離婚訴訟，兩造婚
    姻因此雪上加霜，是兩造自98年8月迄今仍持續分居兩地長
    達近13年，復因本件訴訟，已無良性互動，且更形對立，就
    協調離婚乙事，自亦無法理性溝通，就繼續維持婚姻等相關
    議題，顯然更無共識之可能，是上訴人主張一般人處於如此
    客觀情境，均將喪失維持婚姻之意願，兩造間婚姻關係有難
    以維持之重大事由，固屬可採；然由上情可見，上訴人於98
    年8月間離家並自行遷至00區房地居住，造成兩造分居迄今
    ，並無何正當事由，於分居期間亦均未與被上訴人溝通聯繫
    是否返家、如何繼續共同經營婚姻生活等事宜，被上訴人則
    仍於101至102年間以上開電子郵件，向上訴人表示請上訴人
    返家、希望上訴人返家等語，嗣兩造於108年11月18日因故
    未辦理離婚手續後，上訴人即接續以上開訊息、存證信函屢
    催被上訴人辦理離婚，造成兩造間婚姻關係無法維持之現狀
    ，可歸責上訴人之程度顯較被上訴人為高。是上訴人就此婚
    姻破綻之可責性較高，依上說明，其依民法第1052條第2項
    規定，請求准與被上訴人離婚，自非正當。
六、綜上所述，上訴人依民法第1052條第2項規定，請求准與被
    上訴人離婚，為無理由，不應准許。原審為上訴人敗訴之判
    決，核無不合。上訴意旨指摘原判決不當，求予廢棄改判，
    為無理由，應予駁回。
七、本件事證已臻明確，兩造其餘之攻擊或防禦方法及所用之證
    據，經本院斟酌後，認為均不足以影響本判決之結果，爰不
    逐一論列，附此敘明。
八、據上論結，本件上訴為無理由，依家事事件法第51條、民事
    訴訟法第449條第1項、第78條，判決如主文。
中　　華　　民　　國　　111 　年　　7 　　月　　12　　日
                    家事法庭
                        審判長法  官 周美雲
                              法  官 江春瑩
                              法  官 游悅晨
正本係照原本作成。
如不服本判決，應於收受送達後20日內向本院提出上訴書狀，其
未表明上訴理由者，應於提出上訴後20日內向本院補提理由書狀
（均須按他造當事人之人數附繕本）上訴時應提出委任律師或具
有律師資格之人之委任狀；委任有律師資格者，另應附具律師資
格證書及釋明委任人與受任人有民事訴訟法第466 條之1第1項但
書或第2項所定關係之釋明文書影本。如委任律師提起上訴者，
應一併繳納上訴審裁判費。
中　　華　　民　　國　　111 　年　　7 　　月　　13　　日
    　　　　　　　　　　　　　書記官 王詩涵